臺灣高等法院刑事判決　　　　　 95年度重上更(三)字第197號
上　訴　人
即　被　告　甲○○
　　　　　　丙○○
上二人共同　陳鄭權律師
選任辯護人　黃勃叡律師
　　　　　　葉海萍律師
上　訴　人
即　被　告　乙○○
選任辯護人　葉海萍律師
上列上訴人等因貪污治罪條例案件，不服臺灣新竹地方法院89年
度訴字第273號，中華民國91年7月12日第一審判決（起訴案號：
臺灣新竹地方法院檢察署88年度偵字第8813號），提起上訴，判
決後，經最高法院第三次發回更審，本院判決如下：
    主  文
原判決關於甲○○、丙○○、乙○○部分撤銷。
甲○○、丙○○、乙○○均無罪。
    理  由
一、公訴意旨略以：被告甲○○、乙○○於民國（下同）88年間
    均任職於新竹縣新豐鄉公所，分別擔任秘書及農業課課長之
    職務，另被告徐武基則擔任該所農業課課員（已於93年3月
    13日亡，經本院更一審諭知不受理判決確定），被告丙○○
    則係新湖地政事務所課員。新豐鄉公所之自耕能力審核業務
    ，由徐武基任幹事，負責承辦新豐鄉公所受理民眾申請自耕
    能力證明書及相關公文之承辦業務，審查小組則由甲○○兼
    任新豐鄉公所之召集人，乙○○、丙○○及楊意鋒（民政課
    課長僅負責審查有無三七五租約）擔任審查小組委員，均係
    主管自耕能力審查業務，依據法令從事公務之人員。緣臺灣
    新竹地方法院民事執行處受理87年度執字第2070號清償借款
    強制執行事件，查封債務人楊文君座落新竹縣湖口鄉○○段
    1350地號土地（下稱系爭土地）及其上之建物（下稱系爭土
    地上建物），定於88年6月1日進行第二次拍賣，因所拍賣之
    土地使用分區編定為特定農業區農牧用地，建物為農舍，應
    買人須提出自耕能力證明書始得參與投標。而上開農地自82
    年起，遭原地主楊文君違法變更使用，將該農地全部鋪設水
    泥地面建造鐵皮違章建築，充做晉元電子股份有限公司廠房
    ，並經新竹縣政府86年6月16日（86）府地用字第61782 號
    函查報通知恢復在案，依內政部84年3月28日台內地字第
    83142 65號函頒之自耕能力證明書之申請及核發注意事項第
    八點第一項規定：「申請核發證明書之承受農地之使用，應
    符合區域計畫法或都市計畫法有關土地使用管制法令規定」
    ，是除非現狀改變，應無人可取得該土地之自耕能力證明。
    黃鏡平明知本人從事建築業，不具自耕能力身分，無法取得
    自耕能力證明書，而其姊夫張金進有現耕農地，具有申請自
    耕能力證明書之資格，乃借用張金進之名義，委託代書黃俊
    維於88年5月26日，向徐武基申請承受上開地號之農地自耕
    能力證明書。徐武基、丙○○、甲○○、乙○○受託後為圖
    該申請人及代書代為申請該件利益，為趕在6月1日使黃鏡平
    、張金進之申請順利完成，先由徐武基迅在申請當日代為決
    行發文，以88年5月26日新鄉農字第20162號函委託湖口鄉公
    所代查上開地號之使用狀況，竟違反公文應送經新竹縣政府
    交換傳遞之規定，指示收發吳禮琴將委託湖口鄉公所代查公
    文交付予黃俊維指定之余陳孟，由余陳孟攜往湖口鄉公所收
    文，因黃俊維復向湖口鄉公所農業課課員李祥乾請託儘速辦
    理查勘，李祥乾遂立即於當日會同黃俊維至現場實地勘查，
    並立即於會勘後辦稿，在新豐鄉公所核發自耕能力證明書會
    查單上之農地使用狀況欄登載：「除建物乙棟外餘為水泥路
    面」，另在農地是否合法使用欄登載「請自行審查」，以88
    年5月26日湖農字第8808193號函函覆新豐鄉公所。徐武基於
    受理申請次日即88年5月27日提送審查小組審查，丙○○以
    該農地為水泥地而簽註「補送合法證明文件後再審查」之意
    見，徐武基旋以88年5月28日（88）新鄉農字第20163號函通
    知黃俊維補送上開德盛段1350地號內建物之建照憑核，惟未
    要求補送水泥地面之合法使用證明文件，黃俊維隨即於同年
    5月31日提供82年7月29日（82）湖鄉建字第70號使用執照予
    徐武基，徐武基、丙○○、乙○○、甲○○等明知新豐鄉公
    所自耕能力證明書審查會議每月僅召開二次，且88年5 月27
    日既已召開該月份第二次審查會議，徐武基竟仍於收受黃俊
    維上開使用執照後，於同年5月31日，將上開審查表直接交
    給黃俊維之妻子李桂稜攜往新湖地政事務所予丙○○會章，
    丙○○明知上開農地「水泥地面」部分未補正合法使用證明
    文件，竟違反上開自耕能力證明書之申請及核發注意事項之
    規定程序，即予蓋章准予核發，蓋章後復交由李桂稜攜回新
    豐鄉公所交予徐武基，徐武基立即於當日呈送乙○○及甲○
    ○審核，曾、徐二人均明知右農地為水泥地面且未有合法使
    用證明文件，依法不得核發，仍於當日即5月31日准予核發
    張金進自耕能力證明書交予黃俊維，使黃鏡平取得唯一能參
    與新竹地方法院87年度執字第2070號強制執行事件，訂於同
    年6月1日拍賣上開德盛段1350地號農地應買之資格，而以土
    地價格新台幣（以下同）305萬元，建物價格180萬元，總價
    485萬元之低價拍得上開農地，每平方公尺土地價格約僅
    1260元，相較於台灣新竹地方法院民事執行處88年6月3日拍
    賣毗鄰農地德盛段1356地號拍定價格每平方公尺土地價格約
    為4123元，土地部分即有減少支付約700萬元左右之利益。
    因認被告甲○○、丙○○、乙○○等涉犯貪污治罪條例第6
    條第1項第4款之罪嫌。
二、按犯罪事實應依證據認定之，無證據不得推定其犯罪事實；
    不能證明被告犯罪者，應諭知無罪之判決，刑事訴訟法第
    154條、第301條第1項分別定有明文。又所謂認定犯罪事實
    之證據，係指足以認定被告確有犯罪行為之積極證據而言，
    如未發現相當證據，或證據不足以證明，自不能以推測或擬
    制之方法，以為裁判基礎。又認定不利於被告之事實，需依
    積極證據，茍積極證據不足為不利於被告事實之認定時，即
    應為有利於被告之認定，更不必有何有利之證據。次按，刑
    事訴訟上證明之資料，無論其為直接證據或間接證據，均須
    達於通常一般人均不致於有所懷疑，而得確信其為真實之程
    度，始得據為有罪之認定，若其關於被告是否犯罪之證明未
    能達此程度，而有合理性懷疑之存在，致使無從形成有罪之
    確信，根據「罪證有疑，利於被告」之證據法則，即不得遽
    為不利被告之認定，其以情況證據（即間接證據）斷罪時，
    尤須基於該證據在直接關係上所可證明之他項情況事實，本
    乎推理作用足以確證被告有罪，方為合法，不得徒憑主觀上
    之推想，將一般經驗上有利被告之其他合理情況逕予排除。
    最高法院76年台上字第4986號、32年度上字67號判例要旨參
    照。
三、訊據被告甲○○、乙○○、丙○○等三人對於在88年5月間
    有分別任職於新竹縣新豐鄉公所、新湖地政事務所，均為新
    豐鄉公所關於自耕能力核發之審查小組成員，於88年5月31
    日有核准對張金進所申請核發系爭1350地號自耕能力證明等
    事實不諱，惟均否認有何圖利犯行，均辯稱：伊均是依照法
    令審查，是去現場勘驗即代查的湖口鄉公所職員李祥乾沒有
    註記非供農業使用，伊只是做書面審查而已，既然該棟建物
    屬農舍，其圍繞的水泥地面民間均作曬榖埸使用，所以核發
    過程並無問題，也不是再開第三次會，是申請人後來補件了
    ，就接受審查。讓代書跑件、未經過縣政府交換公文等，都
    是徐武基主導的，事前並不知情，也不認識張金進，而且這
    些程序也不違法，並沒有圖利任何人等語。被告甲○○另辯
    稱：伊當時擔任鄉公所秘書，伊認為其他小組成員比伊更具
    專業性，所以伊原則上尊重其他小組成員的意見，再加上之
    前也有相類的審查案件，對於水泥地面使用就會認為是與農
    業使用有關，本案其他小組成員都沒有表示反對的意見，我
    最後核章就表示同意等語。
四、經查：
  (一)被告甲○○、乙○○於88年5月間分別任職於新竹縣新豐鄉
    公所擔任秘書及農業課長職務、被告丙○○則係於新竹縣新
    湖地政事務所之測量員，渠三人及新豐鄉公所民政課課長楊
    意鋒均為新豐鄉公所關於自耕能力證明書核發之審查小組成
    員。而系爭1350地號土地原係原審法院87年度執字第2070號
    強制執行事件之債務人楊文君所有，經第一次拍賣流標後，
    原審法院民事執行處即定於88年6月1日進行第二次拍賣；惟
    因上開土地使用分區經編定為「特定農業區農牧用地」，建
    物為農舍，於拍賣公告上特別註記應買人須當場提出自耕能
    力證明書正本，始得參與投標。而無自耕農身分之黃鏡平為
    達能參與投標拍得系爭土地之目的，即向具有申請自耕能力
    證明書資格之姐夫張金進借用名義，並委託代書黃俊維於88
    年5月26日向新豐鄉公所申請承受系爭土地之自耕能力證明
    書，由該所農業課課員徐武基承辦。徐武基受理後即在當日
    （26日）以88年5月26日新鄉農字第20162號函委託新竹縣湖
    口鄉公所代查上開地號之使用狀況，由該所職員李祥乾承辦
    。李祥乾於當日即受理並至現場實地勘查，經勘查後即在新
    竹縣新豐鄉公所核發自耕能力證明書會查單上之農地使用狀
    況欄上登載：「德盛段1350號土地除建物乙棟外餘為水泥地
    面」，另在農地是否合法使用欄則登載：「請自行審查」，
    並將此結果以88年5月26日湖農字第8808193號函覆新竹縣新
    豐鄉公所。徐武基即於次日（27日）先在張金進申請案之審
    查表上簽註「現耕水稻承受依88.5.26.湖農字第8808930函
    建物壹棟及水泥面憑證核發」意見後（按指申請人現耕土地
    種植水稻，承受土地即系爭土地上則係建物及水泥面），將
    該張金進之申請案提送新豐鄉公所審查小組審查，惟該小組
    並未正式開會，以「跑公文」之方式，由地政事務所成員即
    被告丙○○先在審查表上簽註「補送合法證明文件後再審查
    」意見後，即將審查表交還予徐武基，徐武基再交予小組成
    員農業課長即被告乙○○審查，乙○○未表示反對意見即於
    同日蓋章，乙○○蓋章後，徐武基即於同日（27日）提交予
    秘書即被告甲○○審查，惟甲○○審查時發現另一成員即民
    政課課長楊意鋒未有核章及丙○○有簽註上開意見，即告知
    徐武基稱：要請另一小組成員民政課長楊意鋒核章，且丙○
    ○有簽註意見，本件應待補件後再提交審查等語，徐武基於
    同日（27日）即以（88）新鄉農字第20163號函通知黃俊維
    應補送系爭土地內建物之建照；於88年5月29日再將審查表
    交予課長楊意鋒審查，楊意鋒亦未表示反對意見即於同日蓋
    章。申請人張金進之代辦人黃俊維接到上開補件公函後，隨
    即於同年月31日提供該建物於82年7月29日經新竹縣政府建
    設局以（82）湖鄉建字第70號所核發之使用執照予徐武基。
    徐武基於同日（31日）接到補件後，隨即在審查表簽註：「
    已補82.7.29.湖建70號使用執照可否示之」意見，後再於同
    日送呈丙○○、乙○○、甲○○等人核章，而丙○○、乙○
    ○、甲○○等人見原簽註意見之文件已經補齊，遂均於同日
    （31日）蓋章表示同意，秘書即被告甲○○並在審查表上以
    手寫「准」字並蓋用當時鄉長李錦復授權之甲章核准該申請
    案，新豐鄉公所並核發字號：新服代字第20163號之農地承
    受（出租）人自耕能力證明書一紙予申請人張金進等事實，
    均為被告甲○○、丙○○、乙○○所是認，並與已死亡之共
    同被告徐武基於88年11年9日調查站調查、本院91年9月23日
    上訴審、92年4月21日更一審時所述、證人楊意鋒於89年1月
    4日偵查所述、證人李祥乾於88年10月1日、10月13日調查站
    調查、89年1 月4日偵查、89年9月26日原審時所述、證人黃
    俊維於89年1 月4日偵查、89年9月26日原審時所述、證人黃
    鏡平及張金進於90年6月5日原審時所述大致相符，有卷內所
    附各該筆錄可憑；且有原審法院民事執行處88年4月29日新
    院錦執莊字第2070號函（即系爭土地第二次拍賣公告，見調
    查站卷一第131頁）、臺灣省政府84年5月24日84府地三字第
    14 3147號函修正訂定之「核發自耕能力證明書審查表等書
    表及流程」（見同上卷第72頁），系爭土地登記謄本（見同
    上卷第94頁）、系爭建物登記謄本（見同上卷第96頁）、申
    請人張金進申請書及切結書（見同上卷第78頁、88頁反面、
    92頁）、新豐鄉公所88年5月26日新鄉農字第20162號函（見
    同上卷第82 頁）、88年5月27日（88）新鄉農字第20163號
    （見同上卷第84頁）、自耕能力證明書審查表（見偵查卷第
    59、60頁）、字號：新服代字第20163號之農地承受（出租
    ）人自耕能力證明書（見調查站卷一第93-1頁）、湖口鄉公
    所88年5月26日湖農字第8808193號函（見同上卷第84頁）、
    新竹縣政府建設局82年7月29日（82）湖鄉建字第70號所核
    發之使用執照（見同上卷第89頁）等文件在卷可稽，該部分
    事實堪以認定。
  (二)新豐鄉公所對於上開張金進申請核發系爭土地自耕能力證明
    書雖以上述流程審查而核准其申請案，並核發自耕能力證明
    書在卷。而依卷附系爭土地之土地登記謄本所載，系爭土地
    地目為「田」，使用分區經編定為特定農業區農牧用地；惟
    該農地自82年起，即遭原地主楊文君違法變更使用，將該農
    地全部鋪設水泥地面建造鐵皮違章建築，充做晉元電子股份
    有限公司廠房，並經新竹縣政府以86年6月16日（86）府地
    用字第61782號函通知楊文君應恢復原狀，有該函文一件附
    卷可稽（見調查站卷一第127頁）；而晉元電子股份有限公
    司廠房因故停止該廠之生產工作，於87年底建物遭破壞，地
    基1.6米之水泥基座並未拆除，直至88年8月間該地號土地移
    轉所有權以前，該工廠地基均未拆除，亦未恢復原狀使用等
    情，亦據證人即楊文君之外甥女婿蔡龍賢於調查站時證述明
    確（參調查站卷一第2-4頁），且有卷附88年10月1日所拍攝
    之現場照片6張在卷可為佐證（見同上卷第164-166頁）。另
    原審法院民事執行處於88年4月29日關於系爭土地第二次拍
    賣公告附註欄亦載明：「本院於88年1月15日履勘結果，建
    物鋼架部分已全部拆除，建物主體牆壁被打穿，已無人使用
    」（見調查站卷一第131頁）；及湖口鄉公所職員李祥乾受
    新豐鄉公所委託代查現場情形後，於88年5月26日湖農字第
    8808193號函復新豐鄉公所時所檢附之會查單上亦記載「德
    盛段1350號土地除建物乙棟外餘為水泥地面」（見調查站卷
    一第85頁）。另本案檢舉人蔡龍賢於88年6月29日亦委託財
    團法人中華工商鑑測研究中心鑑定系爭土地之使用現況，鑑
    定結果亦認為系爭土地已非為現耕農地之使用，其使用情況
    與使用編定顯然不符，有該中心88年7月12日 (88)中測字第
    8807102號不動產鑑定研究報告書一冊在卷可稽。足證於88
    年5月間時，系爭土地確實非供作農業使用，且現場係水泥
    地面，僅有建物一棟，無種植任何農作物，自外觀上無法判
    定係直接供作農業使用甚明。
  (三)而依內政部84年3月28日台內地字第8314265號函所修正訂定
    之「自耕能力證明書之申請及核發注意事項」第8點第1項復
    規定：申請核發證明書之承受農地使用須符合區域計畫法或
    都市計畫法有關土地使用管制法令規定（見原審卷二第110
    頁）。系爭土地地目為「田」，使用分區經編定為特定農業
    區農牧用地，被告三人身為新豐鄉公所核發自耕能力證明書
    審查小組成員，於審核本件張金進申請案時，即應依上開注
    意事項規定確實審核系爭土地是否為農牧用地之使用情形才
    是，而依前說明，系爭土地實際上非供農業使用，被告三人
    經審查後竟仍予核發，自與上開自耕能力證明書之申請及核
    發注意事項第8點第1項之規定不符。惟本院經調查後認為被
    告三人並無圖利申請人張金進之故意，再分述如下：
    (1)按新豐鄉公所核發自耕能力證明書審查小組成員共有4人
      ，即被告甲○○為該所秘書，乃審查小組召集人，小組其
      他委員為被告乙○○（農業課長）、丙○○（地政事務所
      課員）及案外人該所民政課長楊意鋒；而已死亡之共同被
      告即該所農業課課員徐武基則為張金進申請案之承辦人，
      其並非審查小組成員；因系爭土地位於新竹縣湖口鄉，故
      徐武基受理張金進申請案後，又發函委請湖口鄉公所代查
      系爭土地使用現況，由湖口鄉公所農業課課員李祥乾受理
      承辦，再將勘查結果函覆新豐鄉公所，新豐鄉公所審查小
      組再據以審查等事實，業據本院說明如上，並有相關函文
      在卷可為憑參。是被告甲○○、乙○○、丙○○三人對本
      件張金進申請案均係書面審核而已，渠三人並未實際到場
      履勘及調查系爭土地之實際使用情形，湖口鄉公所代查結
      果之會查單上亦未明確記載系爭土地非供農業使用，則被
      告三人辯稱：只是書面審核，未到現場，並不知系爭土地
      實際無供作農用一節，尚與事實相符，可堪採信。
    (2)被告甲○○、乙○○、丙○○三人對本件張金進申請案僅
      係書面審查，對現場實際情形並非瞭解，已如前述。而系
      爭土地現場情形為：建物一棟、水泥地面一節，業據本院
      說明及認定如上，則被告等人於書面審查本案時，是否可
      直接認為系爭土地非供農業使用而不應准許自耕能力證明
      書之核發？關於此點，被告三人均一再辯稱：系爭土地上
      有建物一棟，即係農舍，而水泥地面可能可以供晒穀場、
      集貨場、堆肥場等與農業相關的使用，依此標準，本案是
      可以認定為農業使用等語；經核與農業發展條例第3條第
      10款前段：「農業用地：指供農作、森林、養殖、畜牧及
      與農業經營不可分離之農舍、畜禽舍、倉儲設備、曬場、
      集貨場、農路、灌溉、排水及其他農用之土地。」（見偵
      查卷第56頁）；及台灣省非都市土地容許使用執行要點「
      二、各種使用地容許使用項目之許可使用細目及主管機關
      ，除法令另有規定外，依附件一規定辦理。五、申請建築
      農舍者，應依實施區域計畫地區建築管理辦法有關規定辦
      理，不另辦理容許使用手續。」其附件一容許使用項目欄
      ：「第一項農舍，許可使用細目包括農家住宅、農舍附屬
      設備。第四項農產品集散批發運銷設施，許可使用細目包
      括集散場、堆積場。第五項農業設施許可使用細目包括堆
      肥舍、曬場。」（見原審卷第59、60頁）等規定相互對照
      ，被告等人上開所辯：申請人提出系爭土地上建物係有使
      用執照之農舍，則其附連之水泥地面可充當農舍附屬設備
      、曬場、集散場、堆積場、堆肥場，而認為亦係農業使用
      一節，尚非全無法令上根據。而本院更二審時又就類此本
      案情形是否可核發自耕能力證明書再函詢新竹縣政府，經
      該府回函稱：「農舍基地以外之法定空地，鋪設水泥之曬
      場或廣場，可否發給自耕能力部份，依原『自耕能力證明
      書之申請及核發注意事項』第八點（一）及審查小組查填
      之『核發自耕能力證明書審查表』中審查項目第七項規定
      ，承受農地之使用須符合區域計畫法或都市計畫法有關土
      地使用管制法令規定。另依內政部88年6月29日修正之『
      非都市土地使用管制規則』第6條第2項附表1規定，農牧
      用地容許為『農業設施』使用；另依非都市土地容許使用
      執行要點第2點附件1規定，『農業設施」之許可使用細目
      包括『曬場』。按此，本案鋪設水泥倘為曬場使用，自符
      合非都市土地使用管制規則之規定。」、「農地鋪設水泥
      地面作曬廠或廣場使用，非屬建築物及雜項工作物定義範
      圍，無須依建築法規定請領建築執照」，有新竹縣政府94
      年12月23日府地用字第0940162344號函一份在卷可稽（見
      本院更二審卷第89頁）。可知，依新竹縣政府上開函示意
      見，亦未認為在類此之本案情形可直接以形式上即判定非
      為農業使用而逕不予核發自耕能力證明書，且依該函示之
      說明亦認為農舍附連之水泥地面可以供作曬場、集貨場、
      堆積場、堆肥場等農業用途使用一節，亦與被告三人上開
      辯解相符。
    (3)又系爭土地於88年5月間除張金進外，尚有另二人即黃振
      家（88年5月14日收件提出）、范陳玉雲（88年5月29日提
      出）向新豐鄉公所提出自耕能力證明書之申請，亦係同一
      審查小組成員之被告甲○○、乙○○、丙○○三人及案外
      人楊意鋒審核。其中申請人黃振家部分，承辦人員徐武基
      於88年5月24日在審查表上註記：「現耕地係喪失承受依
      湖所農字第880757?號函建物乙棟及水泥面不符補件」，
      被告乙○○及案外人楊意鋒於88年5月25日均蓋章未有反
      對意見，被告丙○○則於88年5月27日簽註：「補合法證
      明文件後再審查」，被告甲○○於同日（27日）則簽註：
      「補證後再議」意見後蓋用鄉長甲章，並於88年5月28日
      以新鄉農字第20147-1號函通知黃振家應補正系爭土地上
      建物之合法證明書，有該審查表及上開公函各一份在卷可
      稽（見原審卷一第162頁、偵查卷第94頁）；惟申請人黃
      振家迄至88年6月7日止均未補件，新豐鄉公所始於同日（
      7日）以其未提出建物合法證明文件為由將其申請退回，
      有該所88年6月7日新鄉農字第20147-2號函一份可稽（見
      偵查卷第93頁）。另申請人范陳玉雲部分，承辦人員徐武
      基於88年6月1日仍在審查表上註記：「現耕水稻承受依
      88.6.1.湖所農字第8288號函可否示之？內附切結及執照
      82.7.29調字70號」意見，其餘審查小組成員即被告丙○
      ○則於88年6月1日，被告甲○○、乙○○、案外人楊意鋒
      則於88年6月2日均蓋章未表示任何反對意見，有該審查表
      一份在卷可稽（原審卷一第157、158頁）；並經證人范陳
      玉雲於本院更二審時到證稱：當時我也想買這塊土地，找
      代書黃俊維辦自耕能力證明書，代書說要提證明文件，很
      順利就拿到證明書，沒有補件等語屬實（見本院更二審卷
      第118頁背面、119頁正面95年3月3日審判筆錄）。可知被
      告等人於88年5月間就不同申請人申請核發同筆系爭土地
      自耕能力證明書應否准許，係採同一標準；姑不論該標準
      是否過於寬鬆而不恰當，惟被告等人所組成之同一審查小
      組，就三位申請人即黃振家、張金進、范陳玉雲（按申請
      先後順序排列）既均採同一標準，且如前述，自形式上觀
      察，尚無明顯違法可言，且並無獨厚申請人張金進而為特
      殊不同之處理。是就此相互對照，亦難認被告三人係基於
      圖利申請人張金進之犯意而故意違法核准其申請。
    (4)再參酌卷附與本件張金進申請案相近期間之新豐鄉公所其
      他關於自耕能力證明書申請案之處理：申請人鄭昌增：
      88年5月7日申請、88年5月27日核准；徐武基於審查表最
      初簽意見：「現耕水稻承受未種植部份土石被挖」，審查
      小組成員即被告三人及案外人楊意鋒均未表示反對意見並
      核准（審查表處理意見暨核章欄，見本院更三審卷一第
      110頁背面）。申請人鄭昌富：與申請人鄭昌增情形完
      全相同（審查表處理意見暨核章欄，見本院更三審卷一第
      122頁背面）。申請人許陳玉英：88年5月14日申請、88
      年5月27日核准；徐武基於審查表最初簽意見：「現耕地
      整理未種承受內蓋二棟2樓水泥房外未種植」，審查小組
      成員即被告三人及案外人楊意鋒均未表示反對意見並核准
      （審查表處理意見暨核章欄，見本院更三審卷一第141頁
      背面）。申請人陳定金：88年7月31日申請、88年8月20
      日核准；徐武基於審查表最初簽意見：「現耕地持分整地
      待種承受地內蓋一棟2樓水泥房新建照字第47號餘未種植
      部分水泥地面」，審查小組成員即被告三人及案外人楊意
      鋒均未表示反對意見並核准（審查表處理意見暨核章欄，
      見本院上訴審卷第105頁）。綜核上開四件申請案情節，
      雖與本案未盡相符，惟依承辦人員徐武基最初於審查表所
      註記意見觀之，自形式上觀察亦未可直接判定上開4件申
      請案之承受土地使用情形確實有符合區域計畫法或都市計
      畫法有關土地使用管制法令規定，惟被告三人及另一審查
      小組成員楊意鋒均未有表示任何反對意見而均予核准。可
      知被告三人於上開期間關於自耕能力證明書申請案之處理
      ，若逐一細究，或許上開四件申請案標準亦失之過寬，有
      不應發而發情事，並非僅本件標準過寬不當核發而已。而
      本件乃因申請人張金進另牽涉原審法院民事執行處之系爭
      土地拍賣事件而遭檢舉，本院事後審查亦認系爭土地並不
      符合區域計畫法或都市計畫法有關土地使用管制法令規定
      而不應核發自耕能力證明書，有行政裁量權濫用情事；惟
      如前述，被告三人僅係書面審查，其所辯稱建物農舍附連
      空地可認為與農用有關一節亦無完全無法令上根據，尚難
      僅應法院事後審查認為行政機關有行政裁量權濫用情形，
      即推認被告三人係基於圖利張金進故意而違法核准本件申
      請案。
    (5)又被告甲○○、乙○○、丙○○三人係分別任職於新竹縣
      新豐鄉公所、新湖地政事務所，渠三人係因職務關係並充
      任新豐鄉公所關於自耕能力證明書核發之審查小組成員，
      已如前述。其中被告丙○○當時任職於地政事務所，依其
      於本院審理時所述，其係明新科技大學土木學系畢業，當
      時是地政事務所測量員，於85年間由其主任指派擔任審查
      業務；另被告乙○○依其於本院審理時所述，49年自桃園
      農業職業學校畢業，82年又去讀明新工專土木科畢業，84
      年起擔任農業課長而參與自耕能力證明書之核發業務；被
      告甲○○係明新工專電子工程科日間部五專畢業，於83年
      5、6間進入新豐鄉公所擔任鄉長機要秘書，協助鄉長核稿
      ，先前均在民間企業任職（以上見本院更三審卷第182 頁
      背面-183頁背面）。可知被告三人均係理工專業背景，對
      於本案牽涉之農業、土地管制使用相關法令均非其專長。
      而本件申請案基層承辦人員徐武基於最初簽註意見時未明
      確表示非供農業使用或是否有其他不應核准情形，第二、
      三、四位表示意見之被告丙○○、乙○○及案外人民政課
      長楊意鋒，僅以書面審查，基於其各人專業而對法令為如
      上之認知，見基層承辦人員徐武基未註記有不應核准之情
      事，即未積極瞭解本案實際情形，故未表示反對意見，雖
      均不夠慎思熟慮、勇於任事，致先後一一被誤導，至有可
      議，惟亦難因法院事後調查結果認為不應核准，即推認被
      告丙○○、乙○○最初未為反對意見即係基於圖利之故意
      而為。而身為鄉長秘書代為核稿之被告甲○○見其他小組
      成員即農業課長乙○○、民政課長楊意鋒、地政事務所職
      員丙○○均認為在此種情形可以核准，再參以被告甲○○
      於進入新豐鄉公所擔任鄉長機要秘書前均未有擔任公職之
      行政經驗，亦無農業及土地法令之相關專長，其每日須處
      理之公所業務及待核稿文件甚繁且多，而基於尊重專業意
      見、尊重業務單位之原則下，見其他小組成員對本件自耕
      能力證明書之核發申請均未表示反對意見，而一時未予深
      究即核章准許，亦符合一般經驗法則；在此情形下猶要求
      被告甲○○一定要力排眾議不予核章，實過於苛求，被告
      甲○○所辯稱：我是鄉長秘書，是小組召集人，綜合大家
      的意見，本案只作書面審查，我尊重專業，只要各科室沒
      有反對意見，我就發文等語一節，尚與通常事理及一般行
      政機關作業程序相符。雖本件基層承辦人員徐武基曾到過
      現場又與申請之代書熟識（此迭據徐武基於本院更一審時
      供認無誤，見本院更一審卷第63、64頁），無法排除徐武
      基是否明知系爭土地非供農用，猶故意不將現場情形據實
      簽註呈核，惟被告三人僅係作書面審查，且各有職司，每
      日尚須處理自己分內業務，對於本件張金進申請案未詳予
      深究，受徐武基誤導，一時疏忽以過寬標準予以核准，雖
      有不當，尚難逕以圖利罪刑責相繩。
    (6)綜上說明，被告三人以因申請人已提出合法之農舍使用執
      照可資認定為農用，而附連之水泥地面可以供作曬場、集
      貨場、堆積場、堆肥場等農業用途使用，僅以形式上觀察
      而推認該土地係屬農業使用，其農舍及水泥地面均為農業
      容許使用項目，乃准許本案自耕能力證明書之核發；而未
      再以更積極之行政調查程序詳加審認系爭土地上之建物是
      否確為農舍？附連水泥地面是否確實供作曬場、集貨場、
      堆積場、堆肥場等農業用途使用？其判定過程雖然潦草、
      輕率，且與實際情形不符，惟此乃行政機關行政裁量權之
      濫用，若無積極證據證明被告等有違法之故意，尚難以此
      行政裁量權濫用之過程即推認被告等人主觀上有圖利之犯
      罪故意。
  (四)又公訴意旨所指：本件申請核准之速度過於迅速，徐武基於
    最初收文時即違反公文應送經新竹縣政府交換傳遞之規定，
    由徐武基指示收發吳禮琴將委託湖口鄉公所代查公文交付予
    黃俊維指定之余陳孟，由余陳孟攜往湖口鄉公所收文；及88
    年5月27日已召開該月份第二次審查會議，徐武基於88年5月
    31 日自代黃俊維收受所補正之使用執照後，即於同日將審
    查表直接交給黃俊維之妻子李桂稜漢往新湖地政事務所予丙
    ○○會章，丙○○明知「水泥地面」未補正會法使用證明文
    件，猶予以核核，且於蓋章後交由李桂稜漢攜回新豐鄉公所
    交予徐武基，徐武基於當日即交由被告甲○○、乙○○核章
    等事實，均為被告三人所是認，且於共同被告徐武基、證人
    黃俊維、吳禮琴歷次所述情節大致相符，惟被告三人均辯稱
    ：公文是可以用跑件的，事前未指示且不知道徐武基這樣做
    等語。經查：上開相關公文作業程序主要係由徐武基所主導
    ，被告三人未必知情，尤其被告甲○○、乙○○當時係新豐
    鄉公所之秘書、農業課長，焉有可能對本件張金進申請案相
    關公文如何在鄉公所以外地區如何傳遞一節有所查悉。且徐
    武基受代書黃俊維催促而以上開方或親自跑件或交由申請人
    自行跑件以加快審核速度，惟依卷附由徐武基所提出之新竹
    縣政府89年5月25日八九府行法字第59697號函示意見：「就
    一般公文之簽收，乃由業務相關單位就公文急迫性之因素，
    應有便利當事人具領或收受之權宜，惟涉及機密性或事關權
    益等函文之具領，應由各業務單位依公文送達方式為之較妥
    。」所示（見原審卷一第74頁），徐武基承辦本件張金進申
    請案以親跑公文方式亦非當然違法，且亦無證據證明徐武基
    上開所為事前即為被告三人所知悉或係受被告三人指使而為
    ，亦難以此上開公文傳遞方式而推認被告三人於審核本案時
    有違法之圖利故意。況如前述之鄭昌增、鄭昌富、許陳玉英
    申請案，亦均係於88年5月間提出申請，而均於88年5月27日
    審查通過，另黃振家係於88年5月14日提出申請，亦係於88
    年5月27日審查後通知補件；換言之，凡88年5月間提出之申
    請案，新豐鄉公所原則上即係於88年5月27日審查會處理；
    而張金進申請案乃88年5月20日收件，經承辦人員徐武基受
    理後，即於88年5月27日審查會處理，對被告三人而言，於
    88年5月27日審查張金進申請案亦屬正常，形式上而言並無
    特別加速之異狀，被告三人辯稱：因為張金進申請案較接近
    88 年5月27日之審查日，所以有感覺比較快，但這是正常的
    作業程序一節，尚非無稽。至徐武基未將委託湖口鄉公所之
    代查公文未經正式傳遞，乃係交由黃俊維指定之余陳孟，由
    余陳孟攜往湖口鄉公所收文，其作法與新竹市政府於原審時
    90年11月29日以（九十）府行文字第88761號函所示：「本
    府屬各區公所間的函文必須經過本府交換傳遞，並不得假手
    機關以外人員親自遞送，依正常流程從甲區公所發文至乙區
    公所須一至二個工作天」之意見不符（見原審卷二第41 頁
    ），惟如前述，此乃徐武基一手所主導，被告三人關於上開
    代查公文如何傳遞一節並不知情，且此與前述被告三人於審
    核本件申請案時，對於是否供農業使用採認之標準間並無直
    接關連，亦難以此即為被告三人不利之認定。
  (五)又本案應予核准之關鍵在於系爭土地之空地部分是否可認為
    係供與農業有關之曬場、集貨場、堆積場、堆肥場等用途使
    用，已如上述；而關於此部分事實之認定，相關法令並無明
    定標準，新竹縣政府於本院更二審時亦函示：「農地鋪設水
    泥地面作曬廠或廣場使用，非屬建築物及雜項工作物定義範
    圍，無須依建築法規定請領建築執照」，已經本院說明如上
    （新竹縣政府公函見本院更二審卷第89頁）；被告丙○○於
    本院審理時亦明白稱：所簽註「補送合法證明文件」是指系
    爭土地上之建物證明文件，就是建物的使用執照等語（見本
    院更三審卷一第84頁）。綜上，「空地」之使用用途並無「
    合法使用證明文件」可查，被告丙○○於本案所簽註的合法
    證明文件就是系爭土地上之建物使用執照；則於申請人補送
    系爭土地上之建物使用執照後，被告三人即予核章，就形式
    上而言並無違法故意可言。公訴意旨以被告三人未要求補送
    水泥地面之合法使用證明文件，．．．被告乙○○、甲○○
    明知本案農地為水泥地面未有合法使用證明文件，依法不得
    核發自耕能力證明書云云（見起訴書第3頁第9-10行、未3行
    ），顯有誤會，亦不得據此而推認被告三人有圖利故意，自
    不待言。又雖於本院更一審時，行政院農業委員會曾以92年
    6 月3日農授中字第921011338號函覆本院稱：「依『非都市
    土地容許使用執行要點』附表、及『申請非都市土地農牧用
    地作農業設施容許使用審查作業要點』之規定，曬場為農業
    設施之一，申請人得依其經營需要申請設置，其設置面積以
    自耕農地百分之五，最大面積不得超過三三○平方公尺之範
    圍內為限。」，並檢附上開文件為佐（見本院更一審卷一第
    148-178頁）；惟於本院更二審時，行政院農業委員會又以
    94年8月18日農授糧字第0940142345號函覆本院明示：「查
    本會89年11月2日（89）農中字第0891070747號公告『申請
    非都市土地農牧用地作農業設施容許使用審查作業要點』，
    係配合內政部於88年6月29日修正『非都市土地使用管制規
    則』第6條條文規定而訂定。」（見本院更二審卷第36頁）
    。可知被告三人於88年5月間審查本件張金進申請案時並無
    上開「非都市土地容許使用執行要點」附表及「申請非都市
    土地農牧用地作農業設施容許使用審查作業要點」所指：曬
    場得依其經營需要申請設置，其設置面積以自耕農地百分之
    五，最大面積不得超過三三○平方公尺之範圍內等規定之適
    用，自亦不得援引上開規定而為不利被告等人之認定。
  (六)又被告三人及案外人楊意鋒所組成之審查小組，對於本件張
    金進申請案未召開正式審查會議，係以「跑公文」（即以公
    文由各承辦人一一簽核之方式審查）處理一節，為被告三人
    所是認，且經本院檢視本件審查表上各成員簽核時間均不同
    亦可查知確認，惟此乃新豐鄉公所之作業方式，法院尚難以
    事後審查方式介入評斷。再查，以「跑公文」方式完成本件
    審查業務，雖屬草率，未能充分達到共同開會討論以集思廣
    益之目的，以致發生審查小組成員一一被誤導情事；惟此種
    「跑公文」方式並非為法所不許，且是日即88年5月27日所
    應審查者並非僅張金進申請案一件而已，渠等以「跑公文」
    代替正式集體開會之作法縱有不妥，惟亦難以此即為被告三
    人不利之佐證，而推認渠主觀上有圖利故意可言。又申請人
    於88年5月31日補正證明文件使用執照後，徐武基即再簽註
    意見送請被告三人於同日核章而准許核發，而未再召開審查
    會；自形式上觀之，審查小組成員中之被告丙○○、乙○○
    、案外人楊意鋒均已核章同意申請人補正建物使用執照後即
    可予核准本件申請案，待申請人真正補件後，即由徐武基再
    簽註意見予呈予被告三人簽核，而未再經由審查會之形式，
    或不夠嚴謹，然亦於法無違，被告等所辯只是補件所以未再
    經過審查會等語，亦非顯與通常事理相違。公訴人以被告三
    人係基於圖利故意而未待88年6月召開審查會即先核准本案
    一節，亦屬率斷。
  (七)又系爭土地於本案後又有邱銘山、楊彭春梅另行向新埔鎮公
    所、湖口鄉公所申請核發自耕能力證明書而遭駁回。其中邱
    銘山係於88年5月28日向新埔鎮公所申請，該所亦函請湖口
    鄉口所代查，仍由該所農業課課員李祥乾辦理，且李祥乾於
    會查單上亦為與本案相同之記載意見即在農地之使用狀狀況
    如何欄內記載：「德盛段1350號土地除建物乙棟外餘為水泥
    地面」，另在農地是否合法使用欄則記載：「請自行審查」
    （會查單見調查站卷一第121頁）；湖口鄉口所並於88年6月
    29日以將會查單函覆新埔鎮公所（見同調查站卷第120頁）
    ，新埔鎮公所經審查後認為依湖口鄉公所代查結果「依規不
    合」而不予核發，並於88年7月15日以新埔農字第7633號函
    通知申請人邱銘山（見同調查站卷第119頁），並據證人即
    新埔鎮公所秘書王覺吾、農業課課長李正雄於偵查中證述屬
    實（見偵查卷第107頁背面、108頁正面、背面、109頁正面
    89年2月23日訊問筆錄）。另申請人楊彭春梅係於88年7月17
    日向湖口鄉公所申請（申請書見原審卷二第48頁），經該所
    農業課課員李祥乾辦理現場勘查後，於88年8月12日在審查
    單之第七欄上記載：「承受地土地上建物乙棟外，餘有建築
    廢棄物二處及水泥面」（審查單見原審卷二第49頁），該所
    審查後認為不應核發，於88年9月10日以湖所農字第30784號
    函通知申請人楊彭春梅：「德盛段1350號土地上水泥地面非
    供農業使用，請予恢復原狀使用，並通知在案，迄今無法補
    正，原件退回．．．」（見調查站卷一第118頁）。可知，
    另申請人邱銘山、楊彭春梅就同筆系爭土地亦分別向新埔鎮
    公所、湖口鄉公所申請核發自耕能力證明書而均遭駁回，且
    該二公所駁回理由主要均係認為系爭土地非供農業使用用途
    ，亦與本院事後審查所認定情形相符。惟本院調查證據之結
    果，被告三人於審查時乃一時未察而從寬認定張金進申請案
    符合農業使用而准予核發，並非全無法令上根據，充其量僅
    為行政裁量權之濫用，不認有違法圖利之故意，已經本院論
    述如前；且邱銘山、楊彭春梅二申請案之申請及駁回均係在
    本件新豐鄉公所受理張金進申請案之後，被告三人於審查時
    顯不可能係故意採認與其他公所不同之標準，而予違法核定
    甚明，自難以此逕推認被告三人係基於圖利張金進之故意而
    核准其申請。又系爭土地之抵押權人楊薇玲於原審法院民事
    執行處88年6月1日進行系爭土地第二次拍賣程序時，即向原
    審法院就應買人張金進所提出之自耕能力證明書合法性聲明
    異議，惟原審法院仍進行拍賣程序由當場唯一應買人張金進
    拍定，抵押權人楊薇玲於88年6月3日再具狀以同一理由向原
    審法院民事執行處聲明異議，有原審法院88年6月1日執行調
    查筆錄、異議人楊薇玲之民事聲請狀各一份在卷可憑（見原
    審卷一第228-231頁）；原審法院民事執行處據此發函湖口
    鄉公所請查明張金進自耕能力證明書之核發過程有無缺失，
    迭有該院88年6月25日新院錦執莊字第207 0號函一份可稽（
    見原審卷一第233頁背面）；是被告三人所辯：湖口鄉公所
    於88年7月間受理楊彭春梅申請案時，該案已經有人檢舉非
    供農用不能核發自耕能力證明書，故湖口鄉公所經審查後始
    予駁回一節，尚非全無理由。依上說明可知，各公所對核發
    自耕能力證明書之法令依據雖然相同，惟各公所之審查小組
    於實際審查時，各行政裁量權獨立運作結果，因對法令認知
    、解釋之不同，採認之標準或有寬嚴，以致同筆土地之不同
    申請案有不同結論，此雖非常態，但亦不能以此即推認採較
    寬標準者定有舞弊違法情事，自難以新埔鎮公所、湖口鄉公
    所事後均駁回其他申請人就同筆系爭土地自耕能力證明書之
    核發，即逕推認被告三人於審查時有圖利申請人張金進之故
    意。
五、綜上所述，系爭土地地目為「田」，被告甲○○、乙○○、
    丙○○於擔任新豐鄉公所核發自耕能力證明書審查小組成員
    審查本件張金進申請案時，雖一時疏未查知系爭土地不符合
    區域計畫法或都市計畫法有關土地使用管制法令規定，未為
　　農業使用用途，而予以核發自耕能力證明書，過程雖然草率
  　、輕忽，結論上亦屬非是，惟並非完全無法令上之根據，充
    其量僅為行政裁量權之濫用，不認有違法圖利之故意；至其
    餘審查過程之瑕疵，或係已死亡之共同被告徐武基所主導，
    或係其審查小組之例行作業；及新埔鎮公所、湖口鄉公所於
    事後就同筆系爭土地之其他人申請案予以駁回，乃不同公所
    行政裁量權獨立運作之結果，均不足推認被告三人於審查時
    有違法圖利申請人張金進之故意。此外，復查無其他積極之
    證據足資認定被告三人涉有公訴人所指之圖利犯行，揆諸首
    揭說明，事涉重典，根據「罪證有疑，利於被告」之證據法
    則，不能證明被告甲○○、乙○○、丙○○三人犯罪，自應
    為被告三人無罪之判決。原審未詳予研求，遽對被告三人為
    論罪科刑之判決，容有未當，被告三人上訴否認犯罪指摘原
    判決不當，為有理由，自應由本院將原判決關於被告甲○○
    、丙○○、乙○○部分均撤銷，而為三人均無罪之諭知。
據上論斷，應依刑事訴訟法第369條第1項前段、第364條、第301
條第1項，判決如主文。
本案經檢察官陳明光到庭執行職務。
中　　華　　民　　國　　96　　年　　11　　月　　8 　　日
       　　　　　 刑事第十七庭  審判長法　官  趙功恆
                                      法　官　高明哲
                                      法　官　孫惠琳
以上正本證明與原本無異。
如不服本判決，應於收受送達後十日內向本院提出上訴書狀，其
未敘述上訴之理由者並得於提起上訴後十日內向本院補提理由書
（均須按他造當事人之人數附繕本）。
                                      書記官  魏汝萍
中　　華　　民　　國　　96　　年　　11　　月　　8 　　日
